【裁判字號】    92,上易,872
【裁判日期】    920805
【裁判案由】    詐欺等
【裁判全文】
臺灣高等法院臺中分院刑事判決          民國九十二年度上易字第八七二號
    上  訴  人
    即  被  告    丁○○原名.
    自  訴  人    甲○○
    自訴人  兼
    右二人代理人  丙○○
右上訴人因詐欺案件，不服臺灣臺中地方法院中華民國九十二年三月十九日第一審判
決（民國九十一年度自字第八四號），提起上訴，本院判決如左：
    主      文
原判決關於丁○○部分撤銷。
丁○○連續意圖為自己不法之所有，以詐術使人將本人之物交付，處有期徒刑陸月，
如易科罰金，以參佰元折算壹日，緩刑肆年。
    事      實
一、丁○○（原名陳淑芬）於民國（下同）八十七年七月間，自任互助會首，招攬會
    員甲○○、丙○○、乙○○（此三人均由丙○○負責處理合會事宜）、張佩芬等
    人加入互助會，約定每人每會新台幣（下同）一萬元，會期自八十八年七月十五
    日起至九十一年一月十五日止，會員連會首共計三十一人（下稱第一會）；又於
    八十九年五月間再度向甲○○、丙○○、乙○○、張佩芬及張銘鋒（由張佩芬以
    張銘鋒名義加入一會）等人邀集參加互助會，約定每人每會二萬元，會期自八十
    九年五月十五日起至九十一年六月十五日止，會員連會首共計二十六人（下稱第
    二會）；前述二會均採利息外標制（即死會會員係以每會應繳會款外加得標時所
    出之標息後繳納會款，活會會員則每期固定繳納一萬元），二會均定於每月十五
    日下午一時三十分開標。詎丁○○因週轉困難，竟基於意圖為自己不法之所有概
    括犯意，先於八十九年二月十五日第一會之第八期開標時，未經丙○○之同意而
    以冒用丙○○之名義，逕以二千八百元為該期標息（並未填具任何標單）之詐術
    ，告知其餘會員該次係由丙○○得標，致其餘活會會員（詳如附表編號一所示）
    陷於錯誤，而先後如數交付當期各自應繳交之會款，詐得活會會員會款共二十四
    萬元，並足以生損害於丙○○；嗣於八十九年四月十五日，丁○○復承前之概括
    犯意，於八十九年四月十五日第一會之第十期開標時，未經張佩芬之同意而以冒
    用張佩芬之名義，逕以二千五百元為該期標息（亦未填具任何標單）之詐術，告
    知其餘會員該次係由張佩芬得標，致其餘活會會員（詳如附表編號二所示）陷於
    錯誤，而先後如數交付當期各自應繳交之會款，詐得活會會員會款共二十三萬元
    ，足以生損害於張佩芬。丁○○復於八十九年十月十五日第二會之第六期開標時
    ，承前同一犯意，於未經張銘鋒或張佩芬之同意下，以冒用張銘鋒之名義，逕以
    三千二百元為該期標息（亦未填具任何標單）之詐術，告知其餘會員該次係由張
    銘鋒得標，致其餘活會會員（詳如附表編號三所示）陷於錯誤，而先後如數交付
    當期各自應繳交之會款，計詐得活會會員會款共四十二萬元，足以生損害於張銘
    鋒。嗣因乙○○於九十年七月十五日以三千元出標金額標得第一會之第二十五期
    會後，多次催討丁○○應交付收集之合會金三十五萬八千九百元，惟丁○○均藉
    故拖欠，直至九十年八月十五日開標後宣告倒會，致乙○○追索無門，經乙○○
    之姐甲○○、丙○○主動與其他會員聯繫後，始悉上情。
二、案經甲○○、丙○○、乙○○三人向原審法院提起自訴。
    理      由
一、訊據上訴人即被告（下稱被告）丁○○固坦承有於右揭時、地招募上開民間互
    助會，並分別於八十九年二月十五日、八十九年四月十五日以丙○○、張佩芬之
    名義標得第一會之第八期及第十期會（標息各為二千八百元、二千五百元），復
    於八十九年十月十五日以張銘鋒之名義標得第二會之第六期會（標息為三千二百
    元），惟矢口否認有何詐欺犯行，辯稱：伊因周轉困難而需現金，遂向丙○○、
    張佩芬表示欲借其等名義標會，當時均有經過其等之同意，並非冒標，丙○○、
    張佩芬事前均曾同意幫伊，丙○○於九二一地震前即答應幫忙，然伊於於標會前
    後未再告知其等，係伊之疏忽云云。經查：
  (一)被告所為召募前揭二互助會之自白，核與證人張佩芬、張素珠、田永珠、翁金薇
    、羅文貞等人證述情節相符，並有互助會簿影本二份在卷可稽，堪信與事實尚屬
    相符。
  (二)證人張佩芬於本院審理時已到庭結證稱：「（問：提示自訴人提供的互助會會簿
    二本，八十八年七月十五日起會，每會一萬元，八十九年五月十五日起會，每會
    二萬元）你以你自己及張銘鋒名義各加入幾會？）二萬的那會，即第二會，以我
    和張銘鋒的名義各加入一會，共二會。另一會一萬元的那會也是以我自己及張明
    峰的名義加入二會，已經標走一會。」、「（問：你加入的壹萬那個會，張銘鋒
    有無標走？）我有叫被告標，但我不知道他是用我還是我兒子的名義，因為我兒
    子的也是我在處理的。這會我只有標走一會而已。」、「（問：提示第一會會簿
    請證人檢視編號九、十五，為何會標走二會？）我只有標一會，我標到的那會是
    二千八百元的那會，所以應該是八十九年十月十五日那次，我有收到錢，另外八
    十九年四月十五日也就是編號五的部分，我沒有請他幫我寫二千五百元的標金。
    」、「（問：二萬元的那會是否都標走？）我一會都沒有標。」、「問並提示互
    助會簿二請證人檢視得標順序二、五，利息分是三千五百元、三千二百元是否你
    標的？）我都沒有標」、「（問：有無說要給被告標？）我之前有說二萬的那個
    要借他標一次」、「（問：何時借的？）我不知道，什麼時候標是他的事」等語
    （參閱本院九十一年十月三十日之調查筆錄），被告則辯稱：「當時她確實有同
    意，不知道為何現在會這樣說」云云。經查證人張佩芬於原審首次調查時即到庭
    陳稱與被告間有姻親關係，且彼等於開庭期間之互動關係尚屬良好，當無刻意誣
    陷之理，且證人張佩芬並非一律指陳被告冒標其全部的會或完全同意讓被告以其
    人或其子之名義標會，堪信證人張佩芬並無刻意迴護被告之處，應認證人張佩芬
    所言並無虛假而堪以採信。則證人張佩芬於第一會、第二會均各遭被告冒標一會
    等情，應堪認定。至於被告究係冒證人張佩芬或其子張銘鋒名義標會，因證人張
    佩芬僅表示當時是同意讓被告標一次，但被告何時標其不過問，亦不知情等語，
    而以被告歷次冒用他人名義標會之出發點均係需款孔急，則依常情判斷，被告當
    會於得到證人張佩分之首肯之當下即標走該會，因此認定被告應係冒用證人張佩
    芬之子張銘鋒之名義標得第二會之第六期會，併此敘明。
  (三)再者，本件自訴人丙○○業於原審調查時到庭陳明從未曾同意借名給被告標會等
    語（參閱原審九十一年十二月四日之調查筆錄），被告雖極力辯稱：當時確實有
    得到證人丙○○之同意，沒有冒標之行為及犯意云云。惟查，一般合會會員甚少
    有同意借名與他人標會之情形，如被告確實有向自訴人丙○○借名標會並徵得其
    同意，則依據卷附由自訴代理人於九十一年八月七日所提供之由自訴人甲○○所
    持有之合會會簿（均由自訴人丙○○負責處理）影本上當無登載八十九年二月十
    五日該次係由曹永富以二千八百元得標記錄之可能，若被告當次係以自訴人丙○○名義標會，應無需再對其告知當期係由曹永富得標，顯然被告係有意欺瞞，此
    處所辯並不足採。從而，被告並未經自訴人丙○○之同意而冒標一會乙節，亦堪
    以認定。
  (四)綜上所述，被告冒用他人名義標會之犯行，事證明確，堪以認定，應予依法論科
    。
二、核被告所為，係犯刑法第三百三十九條第一項之詐欺取財罪。又被告以一詐欺行
    為，同時向多數活會會員詐取會款，係以一行為觸犯數個相同之詐欺罪名，為同
    種想像競合犯，依刑法第五十五條前段之規定，應從一重處斷。又其先後多次詐
    欺取財犯行，時間緊接，所犯構成要件相同，顯係基於概括之犯意為之，為連續
    犯，應依刑法第五十六條規定，論以一罪，並加重其刑。按被告行為後，刑法第
    四十一條第一項前段已修正為：「犯最重本刑為五年以下有期徒刑以下之刑之罪
    ，而受六個月以下有期徒刑或拘役之宣告，因身體、教育、職業、家庭之關係或
    其他正當事由，執行顯有困難者，得以一元以上三元以下折算一日，易科罰金」
    ，並於九十年一月十日公布，於同年月十二日生效施行，比較新舊法律規定，以
    新法對被告較為有利，依刑法第二條第一項前段之規定，應適用裁判時之修正後
    刑法第四十一條第一項前段之規定。又自訴人雖就被告冒用證人張佩芬名義標會
    之犯行，未於自訴事實論及，惟既與所訴事實（冒標自訴人丙○○之會部份）有
    連續犯之裁判上一罪關係，應為起訴效力所及，本院自得一併審理，附此敘明。
    原審對於被告予以論罪科刑，固非無見，惟查被告係連續犯，原審於據上論斷欄
    漏引刑法第五十六條，即有未合；又原審未宣告緩刑，而於據上論斷欄贅引刑法
    第七十四條第一款，亦有未洽，被告上訴否認犯罪，指摘原判決不當，雖無足取
    ，然原判決既有上述可議之處，即屬無可維持，仍應由本院將原判決關於被告部
    分予以撤銷改判，爰審酌被告犯罪之動機、目的、手段、其品性、智識程度、犯
    罪所得、犯罪所生之損害、事後已與自訴人等達成民事和解，以及犯罪後之態度
    等一切情狀，量處被告有期徒刑陸月，並諭知易科罰金之折算標準。第查被告前
    未曾受有期徒刑以上刑之宣告，有台灣高等法院被告全國前案紀錄表一紙附卷可
    稽，事後已與告訴人成立民事和解，有本院九十二年度附民字第二二０號和解筆
    錄可按，受此宣告刑之教訓後，應已知所警惕，而無再犯之虞，本院認其所受宣
    告之刑，以暫不執行為適當，爰予宣告緩刑肆年，以啟自新。
三、自訴意旨另以：被告於前揭第二會之會員記載並非屬實，有虛列人頭會員，並於
    第二會之九十一年一月十五日標會時，假冒會員羅文貞之名義標取會款，因認被
    告此部分亦涉犯刑法第三百三十九條第一項之詐欺取財罪等語。按犯罪事實應依
    證據認定之，無證據不得推定其犯罪事實；不能證明被告犯罪或其行為不罰者，
    應諭知無罪之判決，刑事訴訟法第一百五十四條、第三百零一條第一項分別定有
    明文。訊據被告堅決否認有自訴人此部分所指之需列會員並冒用會員羅文貞名義
    標得第二會的一會等犯行。經查：自訴人經原審諭知應就此部分提出相關事證，
    惟自訴人及其代理人截至本院辯論終結前，並未就被告此部分之需列會員名義之
    犯行提出相關事證以資審認，復查無相關證據足資認定被告有虛列會員之情形；
    另證人羅文貞亦於原審九十二年三月五日調查時到庭證稱：「（問：八十八年七
    月間被告陳擔任會首邀集每月壹萬外標的會，有無參加？）我沒有參加過壹萬的
    會，我都參加二萬的」、「（問：八十九年五月十五到九十一年六月十五日一會
    二萬，連會首二十六人的這一會你有無參加？）我知道我在九十年元月的時候，
    我最後一次標了一個二萬元的會，我標走了，被告陳也有給我錢，從那次後，我
    就沒有跟他的會了。我不記得我是標那個會的第幾會了」、「（問；跟會期間，
    被告有無跟你借標過？）從來沒有」等語，則自訴人所指被告有冒標證人羅文貞
    之會云云，應純屬臆測之詞。此外，復查無其他積極證據，足資認定被告有何自
    訴人此部分所指之虛列合會會員並詐欺取財之犯行，揆諸前揭規定，不能證明被
    告犯罪，本應為被告此部分無罪之諭知，惟自訴人認此亦為被告連續詐欺取財之
    行為之一而有連續犯之裁判上一罪關係，爰不另為無罪之諭知，併此敘明。
四、據上論斷，應依刑事訴訟法第三百六十九條第一項前段、第三百六十四條、第三
    百四十三條、第二百九十九條第一項前段，刑法第三百三十九條第一項、第五十
    六條、第五十五條、第二條第一項前段、第七十四條第一款、修正後刑法第四十
    一條第一項前段，罰金罰鍰提高標準條例第一條前段、第二條，判決如主文。
中      華      民      國      九十二   年       八      月     五     日
                                    臺灣高等法院臺中分院刑事第九庭
                                          審判長法  官  陳  筱  珮
  法  官  趙  春  碧
                                                法  官  吳  重  政
右正本證明與原本無異。
不得上訴。
                                                書記官  林  育  德
中      華      民      國      九十二   年       八      月     七     日
附錄：
刑法第三百三十九條第一項：
意圖為自己或第三人不法之所有，以詐術使人將本人或第三人之物交付者，處五年以
下有期徒刑、拘役或科或併科一千元以下罰金。
                                                                        Ｉ


司法院資訊處製作；財團法人民間司法改革基金會備份。
